臺灣高等法院臺南分院民事判決　100年度上更(一)字第3號
上　訴　人　林凰年
　　　　　　陳逸晏
　　　　　　陳逸倫
上三人共同
訴訟代理人　劉健右　律師
　　　　　　洪堯欽　律師
複 代 理人　翁偉傑　律師
被 上 訴人　陳道男
訴訟代理人　林錫恩　律師
　　　　　　黃俊達　律師
　　　　　　粘怡華　律師
　　　　　　蘇文斌　律師
上列當事人間請求清償債務事件，上訴人對於中華民國99年1月
21日臺灣臺南地方法院第一審判決（98年度訴字第793號），提
起上訴，經最高法院發回更審，本院於100年6月14日言詞辯論終
結，判決如下：
    主  文
原判決廢棄。
被上訴人在第一審之訴及假執行之聲請均駁回。
第一、二審及發回前第三審訴訟費用均由被上訴人負擔。
    事實及理由
一、被上訴人主張：
  (一)上訴人之被繼承人陳德男先前於91年曾向台灣中小企業銀行
    （下稱台灣企銀）貸款新台幣（下同）1,500萬元，於94年
    12月21日變更契約條款時，由伊及訴外人陳勇男擔任連帶保
    證人，陳德男於96年6月22日死亡，上訴人除依法辦理繼承
    外，更於97年7月17日與台灣企銀簽約承擔上揭債務（下稱
    系爭借款），惟迄今皆未清償任何款項，伊於96年10月16日
    至98年6月6日期間，以連帶保證人身分代償上開借款合計2,
    861,084元，爰依民法第749條規定，請求上訴人返還系爭借
    款，並加算自起訴狀繕本送達翌日即98年7月4日起之遲延利
    息。
  (二)冠龍貿易有限公司（下稱冠龍公司）於85年7月1日，以被上
    訴人為保證人，向陳德男借款5百萬元，被上訴人已於90年5
    月21日，依陳德男之指示，將5百萬元款項匯入林凰年臺南
    區中小企業銀行（下稱臺南企銀）之帳戶，上開保證債務業
    已清償，若認未清償，上開保證債務之利息亦已罹五年之時
    效等語。原判決准被上訴人之請求，上訴人上訴，被上訴人
    於本院答辯聲明：上訴駁回。
二、上訴人則以：
  (一)系爭借款，係陳德男出名借貸，但完全作冠宗企業有限公司
    （下稱冠宗公司）之用，由冠宗公司清償借款之本金及利息
    ；被上訴人寄予上訴人林凰年之書信，亦自承上開借款，係
    以冠宗公司之資金清償每月之本息，被上訴人請求伊等給付
    系爭款項，與法不合；被上訴人明知上情，屬於惡意之第三
    人，縱曾支付上開借款本息，僅得向借款人冠宗公司主張權
    利，不得向伊等請求。
  (二)被上訴人於柬埔寨成立冠龍公司，冠龍公司於85年7月1日向
    陳德男借款5百萬元，被上訴人為保證人，借款期間自85年7
    月1日至同年12月31日止，雙方約定每月利息10萬元，冠龍
    公司未依約給付利息，債權已屆清償期未獲清償，被上訴人
    即應負保證人責任，伊等繼承系爭借款債權，得以此項債權
    與被上訴人之債權抵銷。況伊等就陳德男遺產已聲明限定繼
    承，縱有繼承系爭債務，應以繼承財產為限。原判決命伊等
    給付被上訴人系爭借款本息，尚有未洽等語，資為抗辯。並
    於本院聲明：１原判決廢棄。２上開廢棄部分，被上訴人在
    第一審之訴及假執行之聲請均駁回。
三、兩造不爭執事項：
  (一)陳德男為上訴人林凰年之配偶，上訴人陳逸晏、陳逸倫之父
    ，被上訴人之兄，陳德男於96年6月22日死亡。
  (二)陳德男與被上訴人共同經營冠宗公司、冠南冷凍企業有限公
    司（下稱冠南公司），冠宗公司由被上訴人任董事長，陳德
    男為董事，二人均為冠南公司之董事。
  (三)陳德男生前邀同被上訴人為連帶保證人，向臺灣企銀貸款1,
    500萬元，陳德男死亡後，自96年10月16日至98年6月6日止
    ，由被上訴人設於台灣企銀之帳戶中轉帳2,727,604元，及
    現金133,480元，合計2,861,084元，清償陳德男1,500萬元
    借款之本金、利息、違約金。
  (四)冠龍公司於85年7月1日向陳德男借款500萬元，由被上訴人
    任保證人，雙方訂有借貸合約書。
  (五)上訴人提出陳德男生前之冠龍公司帳務筆記本（下稱系爭筆
    記本）之內容為真正。
  (六)劉銀龍於87年10月3日簽發面額三百萬元之支票為真正。
  (七)林凰年於陳德男死亡之後，曾向臺灣臺南地方法院聲請限定
    繼承，經臺灣臺南地方法院96年度繼字第1626號裁定公示催
    告。
  (八)被上訴人於90年5月21日，曾匯款五百萬元，至林凰年合作
    金庫0000000000000號帳戶。
    以上事實，並有冠南公司登記事項卡、冠宗公司登記事項卡
    、契據條款變更契約、台灣企銀放款利息收據、台灣企銀九
    十八年八月十九日函及其附件、借貸合約書、陳德男筆記本
    、劉銀龍之支票、原法院96年度繼字第1626號裁定、90年5
    月21日臺南市中小企業銀行國內匯款申請書可稽（見原審卷
    第10-18、47、48、53-54、72-93、100-102、137頁、本院
    上訴卷第101頁），復為兩造所不爭，堪信為真實。
四、兩造之爭點：
  (一)被上訴人得否依民法第749條規定，請求上訴人給付2,861,0
    84元？
  (二)上訴人以陳德男對冠龍公司500萬元借款債權，作為自動債
    權，抵銷上開債務，是否有理由？
  (三)被上訴人於90年5月21日匯款5百萬元至林凰年合作金庫0000
    000000000號帳戶，是否清償前項5百萬元冠龍公司之債務？
五、得心證之理由：
  (一)被上訴人得否依民法第749條規定，請求上訴人給付2,861,0
    84元？
  １按請求履行債務之訴，除被告自認原告所主張債權發生原因
    之事實外，應先由原告就其主張此項事實，負舉證之責任，
    必須證明其為真實後，被告於其抗辯事實，始應負證明之責
    任，此為舉證責任分擔之原則（最高法院43年台上字第377
    號判例要旨參照）。次按保證人向債權人為清償後，於其清
    償之限度內，承受債權人對於主債務人之債權，民法第749
    條定有明文。
  ２依不爭執事項(三)所示，被上訴人確有向台灣企銀清償系爭借
    款中之本息2,861,084元之事實。上訴人雖抗辯「系爭借款
    之真正借款人是冠宗公司，冠宗公司每月編列預算支付系爭
    借款之本息，且依被上訴人親筆寫給林凰年之書信，可知被
    上訴人已承諾承擔上開借款之清償責任，伊等無須再為負擔
    」云云。但查：
    上訴人提出之被上訴人於98年5月14日寫給林凰年之書信
      ，固載有「至於妳（指林凰年）所說的冠宗公司分紅利事
      ，公司（指冠宗公司）每個月要付給銀行的本金利息如下
      列所述，約八百二十萬／年：三哥（指陳德男）名借款：
      （本金10萬＋利息3.3萬）×12月＝160萬；我的名（指被
      上訴人）借款：（本金10萬＋利息3.8萬）×12月＝166萬
      」等語（見原審卷第104-105頁）；該書信內容僅係被上
      訴人向上訴人說明冠宗公司每月支出情形，尚不能認為被
      上訴人已承擔系爭借款之償還義務；又縱由冠宗公司繳付
      系爭借款本息，但原因甚多，尚難依該書信內容，逕認系
      爭借款之本息，已約定由冠宗公司支付，或冠宗公司與陳
      德男間有借名契約存在，冠宗公司為系爭借款之實際借款
      人。
    再依被上訴人於原審所提台灣企銀放款利息收據及台灣企
      銀台南分行函覆，足徵被上訴人係以個人帳戶之金錢支付
      系爭借款之本息，與冠宗公司無關。再者，被上訴人於上
      開書信固曾表示：「三嫂：……本想我已答應承擔三哥名
      向台企銀貸款本金加利息一千多萬，也籌了約五十萬去銀
      行繳交欠了四個月的本息，也答應銀行今後每個月正常繳
      交本息，直到本金還完」、「……至於台企銀三哥名借款
      的魚塭土地，您就留著吧！以後給孩子們，三哥的財產，
      我不會也不敢佔為己有」等語（見原審卷第104-105頁）
      ，然被上訴人於該書信開頭亦載明：「從林小姐連絡得知
      ，已委託律師處理冠宗公司、冠南公司股權轉移事，心
      裏感覺真是遺憾……」、「……如果事情又回復到原點，
      我又不去銀行繳交本息，銀行又要拍賣的土地，被國
      稅局列管五年的土地，在五年內被拍賣，又要補繳遺產
      稅，、我雙方均委託律師進行法律訴訟，如此各說各話
      ，不知要糾纏到何時，、我身心真的能承受嗎？」等語
      ，相互綜合觀察，被上訴人於書信中表示「本想我已答應
      承擔三哥名向台企銀貸款本金加利息一千多萬」，應係附
      有將冠宗公司、冠南公司股權移轉被上訴人，即被上訴人
      非單純無條件同意履行承擔債務，因上訴人已著手委託律
      師處理股權移轉之事，互有訴訟，顯見雙方意思表示尚未
      合致，上訴人擷取信函之部分語句，抗辯被上訴人已承諾
      承擔系爭借款債務，尚無可信。被上訴人既以其個人帳戶
      之金錢支付系爭借款之本息，被上訴人又為系爭借款之連
      帶保證人，上訴人為陳德男之繼承人，繼承系爭借款之債
      務，則被上訴人依民法第749條規定，請求上訴人連帶返
      還系爭借款本息2,861,084元，即非無據。
  (二)上訴人以系爭5百萬元債權抵銷上開債務，是否有理由？被
    上訴人於90年5月21日匯款5百萬元，至林凰年合作金庫帳戶
    ，此筆款項是否清償前項5百萬元保證債務？
  １按二人互負債務，而其給付種類相同，並均屆清償期者，各
    得以其債務，與他方之債務，互為抵銷，但依債之性質不能
    抵銷或依當事人之特約不得抵銷者，不在此限；抵銷，應以
    意思表示，向他方為之，其相互間債之關係，溯及最初得為
    抵銷時，按照抵銷數額而消滅，民法第334條第1項、第335
    條第1項定有明文。又「保證契約係保證人與債權人間成立
    之契約，不因主債務人之死亡而歸於消滅」最高法院48年台
    上字第557號判例意旨可資參照，次按，民法第755條固規定
    ，就定有期限之債務為保證者，如債權人允許主債務人延期
    清償時，保證人除對於其延期已為同意外，不負保證責任，
    惟此所指允許者，當指債權人有事前且明示同意展延清償期
    限，或有客觀事實足認債權人確有同意主債務人延期清償而
    言，若債務人任意不履行債務，致有延期，而保證人又不能
    確實證明延期係出自債權人之允許時，自無許其免除保證責
    任之理，最高法院著有48年台上字第260號判例意旨可資參
    照。
  ２經查：
    冠龍公司與陳德男之借貸合約書載明「甲方（即冠龍公司
      ）向乙方（陳德男）借貸五百萬元，期間由1996年7月1日
      至同年12月31日，每月利息10萬元，甲方股東開立支票給
      乙方作擔保，到期兌現，到期若要續借，應另立合約」，
      依其文義，可見合約書記載之「1996年7月1日至同年12月
      31日」，係借款期間，非被上訴人保證責任之存續期間，
      則被上訴人就系爭保證債務之保證責任，自不因上開期間
      之經過而消滅，仍應負履行系爭借款債務之保證責任。
    上開合約書雖載明「冠龍公司股東應開立支票以為借款之
      擔保，冠龍公司每月給付利息10萬元」，然被上訴人迄今
      未能提出冠龍公司股東曾簽立擔保支票，或系爭5百萬元
      借款有開立保證票之證據，則上訴人抗辯「系爭保證債務
      無擔保支票」等語，尚屬可信。再依陳德男之冠龍公司債
      務筆記本之記載（不爭執事項(五)，見原審卷第100-101頁
      ），冠龍公司雖至88年8月間，有給付利息之情事，但冠
      龍公司給付利息之金額自12萬元至48萬元不符，與系爭保
      證債務之10萬元利息不符，自難資為冠龍公司繳納系爭債
      務利息之證明；而除系爭筆記本記載冠龍公司繳息至88年
      8月間外，被上訴人亦未另提出證據證明自88年9月起有按
      期給付利息，則上訴人主張「冠龍公司未依期給付利息」
      ，堪信為真實。
    系爭筆記本記載冠龍公司除系爭5百萬元借款外，復於85
      年12月10日、86年6月24日、30日分別借款100萬元，累計
      至86年6月30日，冠龍公司之借款已高達800萬元，87年2
      月3日冠龍公司雖償還100萬元，但該二筆還款是記載在6
      月24日、30日借款各100萬元之右邊，可見該筆款項係償
      還6月24日、30日之借款，依系爭筆記本之內容，難認冠
      龍公司曾償還500萬元借款中之2百萬元，被上訴人主張「
      冠龍公司未指定該筆還款應抵充之債務，自應依法先抵充
      已到期之系爭保證債務，經抵充後系爭保證債務應已清償
      200萬元」云云（見本院卷第83頁），尚難採信。
    被上訴人主張「其於90年5月21日，曾匯款5百萬元，至林
      凰年合作金庫帳戶，系爭5百萬元借款已清償」云云，並
      提出匯款申請書為證（見本院更(一)審卷第27頁）；但查，
      依不爭執事項(一)所示，陳德男於被上訴人匯款時尚未死亡
      ，被上訴人竟未對系爭保證債務之債權人陳德男清償，被
      上訴人雖又主張「其依陳德男之指示，匯款與林凰年以為
      清償系爭保證債務」云云，但為上訴人所否認，參酌冠龍
      公司未按期給付利息，已如上述，且陳德男就冠龍公司債
      務、支付利息情形，均於筆記本分類詳載，被上訴人上開
      主張若屬實情，其應清償之款項顯逾5百萬元，陳德男當
      無僅指示被上訴人匯款5百萬元以為清償，而未就餘款為
      任何指示之理；況被上訴人先則稱「上開筆記本記載87年
      2月3日冠龍公司償還之200萬元，係抵充已到期之系爭5百
      萬元借務，該筆債務已清償2百萬元」等語，復又陳稱「
      90年5月21日匯款之5百萬元，係清償系爭5百萬元之借款
      」，就系爭5百萬元借款清償方式，先後陳述亦不相符；
      再者，匯款之原因多端，被上訴人提出之上開匯款申請書
      ，僅能證明匯款給林凰年之事實，尚無法證明上開匯款係
      本於陳德男之指示，且係以清償系爭保證債務，被上訴人
      此部分主張，亦無足取。綜上所述，系爭冠龍公司對陳德
      男之5百萬元借款本息均未清償，堪以認定。
    被上訴人另以劉銀龍簽發之不爭執事項(六)之支票，主張「
      陳德男曾同意冠龍公司延期清償系爭保證債務」云云，但
      為上訴人所否認，被上訴人自應就此項有利之事實負舉證
      責任。參酌劉銀龍簽發之支票票面金額為3百萬元，發票
      日為87年10月3日，與系爭借款金額5百萬元之金額並不相
      符，如係因同意延期清償而簽發，何以僅簽發300萬元之
      支票，且系爭保證債務早於86年12月31日已屆期，在冠龍
      公司未給付利息之情形下，又何以同意將票期延至87年10
      月3日；況且簽發票據之原因多端，尚無依該支票之交付
      ，即為被上訴人上開主張之證明，被上訴人此部分主張，
      亦無足採。
    又查，冠龍公司已結束營業，此為被上訴人所不否認，該
      公司無可供清償債務或強制執行之財產，而保證契約係被
      上訴人與陳德男間成立，不因主債務人冠龍公司之主體已
      不存在，而免除被上訴人之保證責任，被上訴人自不得依
      民法第745條規定，為先訴抗辯；又系爭保證債務已屆清
      償期，上訴人係陳德男之繼承人，依法繼承陳德男對冠龍
      公司、被上訴人系爭5百萬元債權，而系爭被上訴人對陳
      德男之借款，與系爭上訴人對被上訴人之5百萬元債權，
      同屬金錢給付。依上說明，上訴人主張以系爭5百萬元債
      權，與被上訴人代墊之2,861,084元予以抵銷，尚屬有據
      。茲就上訴人主張得抵銷之款項詳述如下：
      (1)按利息、紅利、租金、贍養費、退職金及其他一年或不
        及一年之定期給付債權，其各期給付請求權，因五年間
        不行使而消滅；次按約定利率，超過週年百分之二十者
        ，債權人對於超過部分之利息，無請求權，民法第126
        條、第205條分別著有明文。系爭保證債務本金及利息
        均未經清償，已如上述，惟被上訴人就利息部分為時效
        抗辯，則上訴人僅得請求五年內之利息，其餘利息請求
        權已罹時效。
      (2)上開合約書記載之利息為「每月10萬元」，年息應為百
        分之24（10萬元×12÷500萬元），已逾年息百分之20
        ，依上開規定，上訴人對於超過部分無請求權，則上訴
        人請求五年內之利息，應按年息百分之20計算，合計為
        500萬元（500萬元×20%×5），連同借款500萬元，上
        訴人得抵銷之債權額為1,000萬元（500萬元＋500萬元
        ）。
      (3)復按清償人所提出之給付，應先抵充費用，次充利息，
        次充原本；其依前二條之規定抵充債務者亦同，此項規
        定於抵銷準用之，民法第342條、第323條分別著有明文
        。本件上訴人雖另於原法院98年度訴字第1180號事件審
        理中，主張以系爭5百萬元債權，抵銷被上訴人另一債
        權，經原法院准予抵銷2,732,660元，然上開案件判決
        尚未確定，無拘束本院之效力，則依上開規定，以系爭
        5百萬元債權之利息500萬元，抵銷被上訴人代墊之2,86
        1,084元，及自98年7月4日（起訴狀繕本送達翌日起）
        起至准予抵銷之遲延利息，被上訴人已無餘額可請求；
        縱加計原法院另案准予抵銷之2,732,660元，惟上訴人
        可抵銷之債權額為1,000萬元，被上訴人亦無餘款可請
        求。
六、綜上，被上訴人依民法第749條規定，請求上訴人連帶給付
    2,861,084元及自起訴狀繕本送達翌日即98年7月4日起至清
    償日止，按年息百分之5計算之法定利息，為無理由，不應
    准許。其假執行之聲請，亦失所附麗，應併予駁回。原審判
    命上訴人給付，並為假執行之宣告，自有未洽。上訴意旨指
    摘原判決不當，求予廢棄改判，為有理由。自應由本院予以
    廢棄改判，如主文第二項所示。
七、本件事證已臻明確，兩造其餘攻擊防禦方法及所提之證據，
    於判決結果不生影響，爰不一一論列，併此敘明。
八、據上論結，本件上訴為有理由，依民事訴訟法第450條、第
    78 條，判決如主文。
中    華    民    國   100    年    6     月    28    日
                  民事第四庭    審判長法  官  吳上康
                                      法  官  王金龍
                                      法  官  陳珍如
上為正本係照原本作成。
如不服本判決，應於收受送達後20日內向本院提出上訴書狀，其
未表明上訴理由者，應於提出上訴後20日內向本院補提理由書狀
（均須按他造當事人之人數附繕本）上訴時應提出委任律師或具
有律師資格之人之委任狀；委任有律師資格者，另應附具律師資
格證書及釋明委任人與受任人有民事訴訟法第466條之1第1項但
書或第2項（詳附註）所定關係之釋明文書影本。
中    華    民    國   100    年    7     月    4     日
                                     書記官  易慧玲
【附註】
民事訴訟法第466條之1：
(1)對於第二審判決上訴，上訴人應委任律師為訴訟代理人。但上
  訴人或其法定代理人具有律師資格者，不在此限。
(2)上訴人之配偶、三親等內之血親、二親等內之姻親，或上訴人
  為法人、中央或地方機關時，其所屬專任人員具有律師資格並
  經法院認為適當者，亦得為第三審訴訟代理人。
民事訴訟法第466條之2第1項：
  上訴人無資力委任訴訟代理人者，得依訴訟救助之規定，聲請
  第三審法院為之選任律師為其訴訟代理人。